最高法院民事判決　　　　　　　　　　　　　　　　八十八年度台上字第一三一號
　　上　訴　人　壬 ○ ○
　　被 上訴 人　戊 ○ ○
　　　　　　　　丙 ○ ○
　　　　　　　　丁 ○ ○
　　　　　　　　庚 ○ ○
　　　　　　　　辛 ○ ○
　　兼 右一 人
　　法定代理人　乙○○○
　　被 上訴 人　己 ○ ○
　　　　　　　　甲 ○ ○
右當事人間請求損害賠償事件，上訴人對於中華民國八十六年八月十一日台灣高等法
院台南分院判決（八十五年度訴字第一三○號），提起上訴，本院判決如左：
    主  文
原判決關於命上訴人給付及負擔訴訟費用部分廢棄，發回台灣高等法院台南分院。
    理  由
本件被上訴人主張：被害人李基山因身體不適，於民國八十四年三月十二日十時許，
由其妻、女即被上訴人乙○○○、丁○○陪同至上訴人兼職之泰安醫院求診，上訴人
由病歷及乙○○○等口述，得知李基山有十多年氣喘病史及對藥物過敏，本應注意並
能注意Ketoprofenid（下稱系爭藥物）為非類固醇之抗炎藥物，與Aspirin 為同一類
藥物，氣喘患者有百分之二至百分之十對此類藥物過敏，服用系爭藥物可能產生輕微
過敏現象，也可能嚴重氣喘發作，甚至導至病人呼吸衰竭死亡，且一般系爭藥物之用
法應為口服或肌肉注射，只在緊急狀況下才給予靜脈注射，上訴人竟疏未注意，處方
給予系爭藥物一支靜脈注射，及Buscopan一支肌肉注射，約五、六分鐘後，即造成李
基山發生呼吸困難，急性氣喘發作，於轉院途中，因服藥導致過敏性休克，合併支氣
管性氣喘及心臟肥大而死亡。乙○○○為李基山之配偶，被上訴人甲○○、己○○為
李基山之父母，其餘被上訴人為李基山之子女。乙○○○因而支出殯費新台幣（下同
）五十九萬九千二百八十元，並損失扶養費八十四萬四千六百二十三元，甲○○、己
○○各損失扶養費十六萬八千九百二十五元；被上訴人辛○○損失扶養費二十五萬六
千一百七十七元，應由上訴人賠償；又被上訴人各請求七十萬元之慰藉金等情，爰依
據侵權行為之法律關係，求為命上訴人分別給付乙○○○二百十四萬三千九百零三元
，甲○○、己○○各八十六萬八千九百二十五元，辛○○九十五萬六千一百七十七元
，戊○○、丙○○、丁○○、庚○○各七十萬元之判決（其中超過給付乙○○○四十
七萬零八十元，甲○○三十八萬六千二百五十九元，己○○四十萬八千七百三十九元
，辛○○四十二萬六千八百五十五元，戊○○、丙○○、丁○○、庚○○各三十萬元
部分，業經原審判決被上訴人敗訴，未經其聲明不服，已告確定）。
上訴人則以：伊當時參酌李基山之病歷，李基山有氣喘病，且曾三度使用系爭藥物，
伊才會如此處方，醫師之診療行為應有其容許之危險空間，伊並無過失。又雙方已經
由泰安醫院與乙○○○代表達成和解，被上訴人不得再為本件請求。退步言之，被上
訴人請求之金額應受民法第二百七十六條之限制。而李基山於求診時，曾出示記載三
種過敏藥物之紙條予伊，其中並無系爭藥物，對於本件損害與有過失，而被上訴人請
求之金額亦屬過高等語，資為抗辯。
原審判命上訴人給付部分，係以：查李基山係因本件事故而死亡，業經臺灣台南地方
法院檢察署檢察官督同檢驗員到場相驗屬實，且經臺灣高等法院檢察署法醫中心解剖
鑑定結果，及行政院衛生署醫事審議委員會鑑定結果，均認李基山係因服藥導致過敏
性休克死亡，有鑑定書可稽。雖李基山之病歷表上記載，其於八十三年十月二十二日
、八十三年十一月六日等使用系爭藥物，然上訴人自承有看李基山之病歷，且知李基
山有氣喘病史，明知系爭藥物為非類固醇之抗炎藥物，與Aspirin 為同一類藥物，氣
喘患者有百分之二至百分之十對此類藥物過敏，服用此類藥物可能產生輕微過敏現象
，也可能嚴重氣喘發作，甚至導至病人呼吸衰竭死亡，且一般系爭藥物之用法，應為
口服或肌肉注射，只在緊急狀況下才給予靜脈注射，而上訴人處方竟給予系爭藥物，
且係靜脈注射，其有過失甚明，自不能因李基山前曾使用系爭藥物未發生事故，即可
解免其疏忽之責。且行政院衛生署醫事審議委員會鑑定亦認：「本案主治醫師若知道
病人有氣喘病史或對Aspirin 有過敏現象，而處方仍給Ketoprofenid，則應有疏失」
，益徵上訴人確有過失。本件被上訴人分別為被害人李基山之父母、配偶、子女。李
基山既因上訴人之過失行為而死亡，被上訴人依侵權行為之法律關係，請求上訴人賠
償損害，自屬正當。乙○○○請求殯葬費部分，其中四十七萬零八十元核屬必要，應
予准許；甲○○、己○○得請求賠償之扶養費分別為八萬六千二百五十九元、十萬八
千七百三十九元；辛○○得請求賠償之扶養費為十二萬六千八百五十五元。又乙○○
○請求慰藉金七十萬元，尚屬適當，其餘被上訴人請求慰藉金，以每人三十萬元為適
當。上訴人雖辯稱，伊已與被上訴人等達成民事和解云云，然為被上訴人所否認，而
刑事卷宗所附之和解書，其和解契約之當事人，明載為「新化鎮泰安醫院」及「國立
中興大學新化實驗林場李故場長基山夫人乙○○○女士」，其內容亦無上訴人及其他
被上訴人參與或授權和解之記載。顯然該和解係由乙○○○與訴外人泰安醫院所為，
與上訴人及其餘被上訴人無關。又乙○○○與泰安醫院和解，由泰安醫院給付乙○○
○一百五十萬元，作為乙○○○家屬之精神慰問金，惟其餘被上訴人並未參與和解，
亦無授權乙○○○和解，自非上開和解之效力所及；且其和解並清償之內容為精神慰
藉金，而該部分之給付，已超過前述乙○○○慰藉金之請求七十萬元，該七十萬元部
分，上訴人自應同免其責任。是乙○○○慰藉金之請求，難認正當。綜上所述，被上
訴人依據侵權行為法律關係，請求上訴人賠償乙○○○四十七萬零八十元，戊○○、
丙○○、丁○○、庚○○各三十萬元，辛○○四十二萬六千八百五十五元，甲○○三
十八萬六千二百五十九元，己○○四十萬八千七百三十九元，為有理由，應予准許等
詞，為其判斷之基礎。
查上訴人於原審辯稱，伊為李基山診療時，審視其病歷，不僅知悉李基山有氣喘病史
，更知悉其對Pyrine過敏，且知悉其曾於八十二年七月二十九日、八十三年十月二十
二日、同年十一月十六日三次，使用系爭藥物於靜脈注射，李基山對於系爭藥物有二
％至十％之過敏機率，已為其曾三次使用系爭藥物之事證所排除，此際任何醫師皆會
相信對李基山處方使用系爭藥物應無風險，而放心使用，伊另由李基山交付記載其過
敏藥物之紙條，知悉其另對Penicilline 及Sinkern 過敏，伊處方時小心避開前述三
種過敏藥物，並為慎重起見而使用李基山病歷表上曾使用三次且不在過敏之列之系爭
藥物，係最佳及最安全之選擇，相信任何醫師在此情況下皆會做出與伊相同之處方，
伊在選擇決定用藥之過程，已盡注意義務而無過失，行政院衛生署醫事審議委員會係
依八十四年九月八日以前之刑事卷證資料，而未斟酌病歷表中李基山曾三次使用系爭
藥物，致其對於系爭藥物所存二％至十％之過敏機率已被排除之事實，不足採取云云
（見原審訴字卷三六頁正面至四○頁背面）。此與判斷上訴人是否診療過失致李基山
死亡攸關，原審恝置不論，即有判決不備理由之違法。次按解釋當事人之契約，應以
當事人立約當時之真意為準，而真意何在，又應以當時之事實及其他一切證據資料為
其判斷之標準，不能拘泥文字致失真意。查上訴人辯稱，伊於八十四年三月十二日發
生事故後，即央請泰安醫院代為出面與被上訴人洽談和解事宜，於同年四月四日獲得
被上訴人諒解，而以整個事件賠償一百五十萬元了結，所簽立和解書係就整個事件全
部一齊解決，此由伊事後之報告書及償還泰安醫院代墊之和解款項等事實，亦可證明
，且被上訴人於八十五年二月十三日檢察官偵查時，亦承認其已與伊就民事部分和解
，並聲請訊問和解時泰安醫院代表李逸三及見證人顏聰云云（見原審訴字卷四三頁正
、背面、四四頁背面至四五頁背面、四八頁背面、四九頁正面、六五頁正面至六七頁
正面）。此與判斷上開和解之真意，所關頗切，原審悉未調查審認，遽為上訴人不利
之判決，亦嫌率斷。上訴論旨，指摘原判決此部分為不當，聲明廢棄，非無理由。
據上論結，本件上訴為有理由。依民事訴訟法第四百七十七條第一項、第四百七十八
條第一項，判決如主文。
中      華      民      國    八十八    年      一      月    二十二    日
                              最高法院民事第二庭
                                  審判長法官  曾  桂  香
                                        法官  劉  延  村
                                        法官  徐  璧  湖
                                        法官  劉  福  聲
                                        法官  黃  秀  得
      右正本證明與原本無異
                                              書  記  官
中      華      民      國    八十八    年      二      月      四      日
